臺灣臺南地方法院刑事判決　　　　　　　 95年度選訴字第5號
　　公　訴　人　臺灣臺南地方法院檢察署檢察官
　　被　　　告　戊○○
　　　　　　　　丙○○
　 共　　　同
　 選任辯護人　楊慧娟律師
上列被告等因違反公職人員選舉罷免法等案件，經檢察官提起公
訴（94年度選偵字第79號、95年度選偵字第6號），本院判決如
下：
    主  文
戊○○、丙○○均無罪。
    理  由
一、公訴意旨略以：被告戊○○係民國（下同）九十四年臺南縣
    議員第六選區候選人林全忠之支持者，其明知丙○○係有投
    票權之人，竟於九十四年十一月間中旬某日，在臺南縣山上
    鄉○道路上遇見丙○○時，向丙○○詢問其住戶之票數後抄
    錄成名冊，並對於有投票權之丙○○，期約於數日後會將現
    金送至其住處，而約定選舉時，丙○○須將票投給縣議員候
    選人林全忠以為一定之行使。丙○○有投票權之人，亦當場
    期約許以將票投給縣議員候選人林全忠而為一定之行使。嗣
    於九十四年十一月二十八日，檢察官據報前往戊○○住處逕
    行搜索時，當場扣得戊○○包括丙○○三票之名冊一紙，始
    知上情。因認被告戊○○涉違反修正前公職人員選舉罷免法
    第九十條之一第一項之期約賄選罪嫌；被告丙○○涉犯刑法
    第一百四十三條第一項之收賄罪嫌。
二、按犯罪事實，應依證據認定之，無證據不得認定犯罪事實。
    又不能證明被告犯罪者，應諭知無罪之判決。刑事訴訟法第
    一百五十四條第二項、第三百零一條第一項分別定有明文。
    又按公職人員選舉罷免法第九十條之一第一項之賄選罪係以
    對於有投票權之人，行求期約或交付賄賂或其他不正利益，
    而約其不行使投票權或為一定之行使為構成要件。亦即須視
    行為人主觀上是否具有行賄之犯意，而約使有投票權人為投
    票權一定之行使或不行使；「客觀上行為人所行求期約或交
    付之賄賂或不正利益是否可認係約使投票權人為投票權之一
    定行使或不行使之對價」；以及所行求、期約、交付之對象
    是否為有投票權人而定。上開對價關係，在於「行賄者之一
    方，係認知其所行求、期約或交付之意思表示，乃為約使有
    投票權人為投票權一定之行使或不行使」；在「受賄者之一
    方，亦應認知行賄者對其所行求期約或交付之意思表示，乃
    為約使其為投票權一定之行使或不行使。」且對有投票權人
    交付之財物或不正利益，並不以金錢之多寡為絕對標準，而
    應綜合社會價值觀念、授受雙方之認知及其他客觀情事而為
    判斷（最高法院九十二年臺上字第八九三號判例意旨可資參
    照）。
三、本案公訴人認被告戊○○、丙○○二人分別涉犯違反公職人
    員選舉罷免法之期約賄選罪嫌及刑法之有選舉權人收賄罪嫌
    ，無非以：前於九十四年十一月二十八日至戊○○住處逕行
    搜索時，當場扣得之名冊一紙、現金二萬零六百元，有同上
    扣案物及扣押物品清單各一紙可證，參以被告戊○○曾供述
    ：扣案名冊乃其所製作等語；證人（即被告）丙○○於偵查
    時亦結證稱：我大約十幾天前在路遇到被告戊○○，他問我
    家裡面有幾票，我回答三票，他有跟我說，名冊先抄一抄，
    過幾天林全忠競選總部會負責把現金拿到家裡給我。他沒有
    說一票多少錢，但有說抄名冊是要支持林全忠，他說他如果
    去林全忠那裡拿到錢就會拿給我等語，且認被告二人均已自
    白，自白符合任意性及真實性，有刑事訴訟法第一百條之三
    情形，至於扣案名冊由何人所寫，並不影響本案之罪，僅有
    無共犯問題等語，為其主要論據。
四、訊據被告戊○○固不否認其支持九十四年臺南縣議員第六選
    區候選人林全忠，惟堅詞否認有何替林全忠賄選之情事，並
    辯稱：檢察官起訴書所載非事實，我並沒有抄名冊，名冊係
    乙○○拿給我的，當初我被調查站檢舉替林全忠拉票，但我
    其實係郭添財的後援會，當初係由我評估選情、人數，評估
    村莊內能拿幾票，大致上去觀察一戶有幾票，就是如此而已
    ，只是評估，我們後援會平常都有開會等語。另訊之被告丙○○亦不否認其曾於偵查中證述如前，然堅詞否認其有應被
    告戊○○期約而同意投票予縣議員候選人林全忠為一定投票
    權之行使等情，辯稱：我否認犯罪。我受訊（詢）問時胃不
    舒服，檢察官叫我承認犯罪，檢察官問我說有沒有人來抄你
    的票，已經抄在這裡，他叫我認一認罪趕快回家，我之前供
    述不實在。我有於調查員詢問及偵訊中供述，我記得我沒有
    說過那些話。我沒有做這件事等語。而被告兩人共同選任辯
    護人辯護稱：被告丙○○有自白任意性的問題，證人甲○○
    已擔任公職二十二年，應告知被告丙○○夜間訊問得拒絕之
    權利，但其對於身體不好的丙○○未告知，且比對其他受詢
    問人之筆錄，可知僅對被告丙○○未告知夜間得拒絕訊問之
    權利。我們認為調查員所製筆錄不具證據能力。被告丙○○
    於偵訊時說他不舒服、身體不好，我們認為檢察官是依調查
    員筆錄再為誘導訊問，且被告丙○○在晚上十二點從睡夢中
    被叫醒，對一個老人家而言，當然會想要回家，而隨意說說
    ，他僅想回家，所以檢察官縱有告訴他具結義務，但他不識
    字，如何知道具結嚴重性？至於被告戊○○有經二位檢察官
    訊問，扣案金錢被告有花用一部份，他沒有把錢存起來，因
    為當時正在工程，隨時要用錢。而被告戊○○幫郭添財助選
    ，不能因為有名冊就認為他是共犯，扣案名冊是乙○○寫的
    ，作為預估而已，並不準確。被告戊○○供詞前後不一，他
    解釋是因為他比較緊張所致。證人翁靈珠也說是叫被告戊○○去預估票數，沒有要抄名冊，調查員用迂迴的方式詢問被
    告，非以直接方式詢問。事實上被告戊○○並沒有遇到被告
    丙○○，證人乙○○也說沒有遇到被告丙○○，被告丙○○
    之前所證並不實在，但因被告丙○○受訊（詢）問時，只想
    睡覺，僅想要回家，所以才會這樣說，且被告丙○○年事已
    高、身體也不好，事實上被告二人均無期約賄選情節，我們
    認為檢察官誘導被告丙○○此一不識字的人，並不公平等語
    。
五、經查：
    （一）、證據能力之認定：按共同被告對其他共同被告之案
            件而言，為被告以外之第三人，本質上屬於證人（
            司法院大法官第五八二解釋可資參照）。查本案被
            告丙○○於調查員詢問時對被告戊○○所為之陳述
            ，既屬對共同被告戊○○犯罪事實之證述，當屬證
            人證言，而此業經被告戊○○之辯護人於本院準備
            程序中表示排除證據能力。本院審酌此係於司法警
            察前對被告戊○○部分所為之陳述，既未經當事人
            即被告戊○○於審判程序同意作為證據，且證人（
            即被告）丙○○又曾爭執：我記得我沒有說過這些
            話等語（見本院九十五年二月十三日準備程序筆錄
            ），況經本院調閱調查員詢問被告丙○○之全程錄
            音或錄影帶無著，故根本無從比對內容是否真實、
            前後詢問過程是否適法等節，亦有臺南縣警察局新
            化分局九十五年三月二十一日南縣化警偵字第○九
            五○○○二四五九號函覆及法務部調查局臺南縣調
            查站九十五年三月二十一日調勵肅字第○九五○○○一五○六○號函覆各一紙可按，至檢察官雖舉證
            人（即協助偵辦本案之詢問被告丙○○之調查員）
            甲○○到庭結證：本案有全程錄音及錄影，係由臺
            南縣新化分局警員錄音及負責保管，被告丙○○當
            時身體無異狀，我們問他的時候，他說身體狀況良
            好。我製作筆錄內容，均依照被告丙○○之意思，
            製作筆錄過程符合法律規定，但我們都沒告訴被告
            丙○○可以拒絕夜間訊問之權利等語，補足此之證
            據能力，然而，本院認此一筆錄製作過程，既有不
            符刑事訴訟法第一百條之一規定之疑義，且對被告
            丙○○本身而言，亦有違反同法第一百條之三之情
            形（按該筆錄內容中，未載明是否有同條第一項第
            一至四款或第二項之事由），又斟酌此尚不符合刑
            事訴訟法第一百五十九條之一至一百五十九之四等
            條所規定之情形，故被告丙○○於此之陳述，已非
            公訴人於本院審理時，可資憑作認定被告戊○○有
            罪之證據之一，先予說明。復按證人、鑑定人依法
            應具結而未具結者，其證言或鑑定意見，不得作為
            證據，刑事訴訟法第一百五十八條之三定有明文。
            同法第一百五十九條之一第二項雖規定，被告以外
            之人於偵查中向檢察官所為之陳述，除顯有不可信
            之情況者外，得為證據。惟此被告以外之人（含共
            同被告、共犯、被害人、證人等），於偵查中向檢
            察官所為之陳述，性質上仍屬傳聞證據（審判外之
            陳述），然因檢察官依法有訊問被告、證人及鑑定
            人之權，證人、鑑定人且須「具結」，而檢察官向
            被告以外之人所取得之陳述，原則上均能遵守法律
            規定，不致違法取供，其可信性極高，為兼顧理論
            與實務，因而規定除顯有不可信之情況者外，得為
            證據（參考刑事訴訟法第一百五十九條之一立法理
            由）。從而，被告以外之人於偵查中向檢察官所為
            之陳述，仍應依法具結，始有證據能力（最高法院
            九十四年度臺上字第九一三號判決意旨可資參照）
            。且查刑事訴訟法並未規範證人於偵查中之證述，
            需經被告詰問或對質之法定程序，復參考上開刑事
            訴訟法第一百五十九條之一第二項之規定，又僅排
            除證人於檢察官前經具結後之證言，除僅「顯有不
            可信之情況者外」，均得為證據。本院初步審查，
            認尚未發現前開被告丙○○於檢察官前經具結後所
            為對被告戊○○之證言，有何「『顯』有不可信之
            情況」，依上開刑事訴訟法之規定，尚無從排除前
            揭被告丙○○於檢察官前，經具結後所為對被告戴
            福隆證言之證據能力，應認公訴人可逕採此為證據
            。至於扣案名冊一紙、現金二萬零六百元等證物，
            因被告及辯護人均不爭執其證據能力，得由檢察官
            引為對被告不利之證據，均合先敘明。
    （二）、被告戊○○雖曾於調查員詢問時及偵訊中供稱：扣
            案名冊為其所製作云云（見九十四年度選他字第四
            九二號偵查卷第七十及九十頁），惟其另於檢察官
            偵訊時及本院審理中，都一再否認其即為記載或製
            作扣案名冊之人乙情（見九十四年度選他字第五三
            五號偵查卷第二至三頁、九十四年度選他字第四九
            二號偵查卷第七十六頁、本院卷九十五年七月六日
            審判筆錄），而證人（即候選人林全忠競選總部秘
            書）翁靈珠於偵查中即結證稱：我沒有叫被告戴福
            隆抄（選舉權人）名冊，競選總部成立那天那麼多
            人，我甚至不知道被告戊○○是否到場等語（見九
            十四年度選偵字第七九號偵查卷第二一頁），故公
            訴人所舉被告戊○○所為：扣案名冊為其抄錄等語
            之供述是否可採，已有疑義。況且，證人乙○○於
            本院審理時已結證稱：我在九十四年底之三合一選
            舉中，幫助縣長候選人郭添財助選。（當庭提出郭
            添財競選總部的聘書），扣案名冊是我寫的，因為
            我是郭添財競選部的會長，我寫好名冊後帶去給被
            告戊○○，因為我們係預估票數，我先把能預估的
            部分估出，其他部分則由戊○○預估，第一次我去
            時被告戊○○剛好不在，我就放在他桌上，當天晚
            上我又去時，剛好警察就來搜索。我寫扣案名冊只
            是為了要估票而已，並沒有想要買票。名冊上有記
            載被告丙○○的名字，是因為我們要估算誰比較可
            能會投誰的票而已，我沒經被告丙○○的同意就記
            載上去，但因為我們村裡的人都有聊天，所以會知
            道誰支持何黨，票數部分因為大家都是鄰居，家裡
            有幾人都知道，但沒有辦法計算的很準確。我們估
            算被告丙○○家裡，有他、他太太，還有一個未娶
            的兒子在家，女兒已出嫁（三票）。我都是在家裡
            預估，所以沒辦法估得很準確。扣案名冊上，只有
            二十四人的姓名及後面票數，是我寫的，其他所加
            註的電話號碼、門牌號碼及上載北勢洲、苦瓜寮及
            北勢洲該欄上排的人名等，都不是我寫的，我只有
            寫一張正本直接交給被告戊○○。至於九十四年縣
            議員選舉，我支持候選人楊登山等語無誤（見本院
            卷九十五年七月六日審判筆錄）。參諸證人乙○○
            於本院審理時，經本院命其在毫無預警之情形下，
            當庭所繕寫同扣案名冊上二十四位選舉權人之姓名
            （即吳建宗、湯備、吳天火、洪大順、洪金殿、周
            武郎、楊慶順、黃枝旺、洪真珠、黃文明、楊文獻
            、林志全、陳秋華、丙○○、戴天化、戴重義、李
            麗香、吳呆、吳昆中、黃建興、黃雲開、陳登貴、
            戴正義、沈金蕊等）暨其後代表票數之阿拉伯數字
            一紙，經本院比對筆跡後，認證人乙○○當庭所撰
            ，顯與扣案名冊上所書內容之運筆方式、書寫方法
            、特徵、細節及習慣幾近一致、無分軒輊，足認係
            同一人（即證人乙○○）所為無疑。於此，公訴意
            旨所認「被告戊○○在路上遇見被告丙○○，向之
            詢問票數後，自行抄錄成名冊以資為候選人林全忠
            賄選之憑據」乙情，已失其立論基礎。至於公訴人
            雖謂：扣案名冊無論何人製作，被告均已成罪，故
            僅涉共犯成立與否問題等語，惟起訴書所載之犯罪
            事實既如前述，且公訴人對於共犯孰人？有何犯意
            聯絡？如何行為分擔等項均未論及、亦無舉證，本
            院尚難憑此遽採為真，併予說明。
    （三）、再者，扣案被告戊○○所持有之現金二萬零六百元
            ，業據被告戊○○供稱：扣案現金係我招互助會的
            錢，我係於九十四年九月中旬和會員薛憲麟拿的。
            我中間有去買啤酒，還有給我兒子零用錢，我留著
            錢在身上係保留給工程用的。我給我兒子零用錢約
            三百五十元，共約給我兒子一千元等語（見本院卷
            九十五年六月七日審判筆錄）明確，核與證人薛憲
            麟於偵查時結證稱：被告戊○○有於九十四年十一
            月十八日，拿了二十三萬九千八百元給我。互助會
            還有三會。他當天拿錢給我時，我有跟他講一會（
            會錢）我會拿給曹迺忠，另外二會（會錢）我是當
            場拿現金二萬二千元給他之情節大致相符（見九十
            四年度選他字第四九二號偵查卷第八六至八七頁）
            ，復徵諸扣案現金，未特意兌換成小額款項（一百
            元鈔或五百元鈔，以預備賄選時供便於發放），尚
            與一般實務上所查獲之賄選金款項存放方式有悖，
            即無積極證據足證此係被告戊○○為候選人林全忠
            賄選所用，本院即無從以自被告戊○○處扣得此一
            現金屬賄選款項，而以此作不利被告戊○○之證據
            至明。
    （四）、又公訴人所舉證人（即被告）丙○○於偵查中結證
            證述之內容如下：「（檢察官問〈下稱問〉：剛才
            你看到的那個人，叫什麼名字？被告丙○○答〈下
            稱答〉：福隆。‧‧‧（命具結）問：載福隆何時
            去向你抄名冊？答：他在路上遇到的，在路上遇到
            才問我的。問：是何時？你記得嗎？答：我不記得
            了。問：上個月還是這個月？答：這個月十多天了
            。問：這個月十幾天前？答：是。問：他去你家嗎
            ？【按因被告丙○○原本初供係被告戊○○到其家
            中買票】答：在路上遇到的。問：他說什麼？問你
            家有幾票，對不對？答：對。問：你說幾票？答：
            我說三票。三個人而已。【問：然後呢！他就過幾
            天去你家抄嗎？有去你家抄嗎？答：沒有去我家抄
            。問：在路上你跟他說三票，對嗎？答：是。】【
            問：他還有說什麼？他跟你問你家有幾票，除了問
            這樣，還有說什麼？答：沒有，沒說什麼。】【問
            ：先抄一抄之後，等到時候林全忠會把票拿錢給你
            ，是不是這樣？他有說嗎？答：是。有啦。】【問
            ：名冊先抄一抄，看幾票，過幾天之後林全忠那邊
            的人，若發現金會拿過去給你，對不對？答：對。
            】問：他說一票多少元？五百元或是多少？答：他
            沒說。沒說。【問：他有說抄名冊就是要支持林全
            忠，是不是這樣？答：有啦。】【問：你說，好啦
            ！你說票給我抄一抄，錢給我，我就投他，是不是
            這樣？答：是。】‧‧‧（諭知據實回答）問：你
            有答應他，要給他抄名單三票，要投給林全忠一票
            ，買票？答：【沒有啦】，他說要來抄，他就把我
            抄走。問：你抄的意思，就是你票要賣他嗎？你的
            意思是這樣嗎？是嗎？【答：是啊！對。】【問：
            他有說過幾天要拿錢來，你才要讓他抄，是不是這
            樣？答：沒有，他沒說這樣。】問：不然他說什麼
            ？答：他說他如果有拿到錢就會給我。問：他說他
            若有向林全忠拿到錢，就會給你，是不是這樣？答
            ：是。問：有其他意見？答：沒有。（以下由書記
            官口述筆錄內容，由丙○○確認無訛後，由丙○○
            捺指印）」，此業經本院當庭勘驗無誤（見本院卷
            九十五年三月三日勘驗筆錄），且已為檢察官、被
            告及辯護人均不爭執（見本院九十五年四月二十七
            日準備程序筆錄）。而由上揭證人丙○○受檢察官
            訊問時回答之情形以觀，證人丙○○就被告戊○○
            至其住處詢問人數抄錄名冊乙情固屬自行證述，惟
            此又顯與前揭已查明認定扣案名冊係由證人乙○○
            於替縣長候選人郭添財助選所抄錄乙節不符，而難
            採信。另關於本案最重要之待證事項，亦即被告戴
            福隆如何基於行賄之故意，究竟以何方式？期約多
            少代價之賄賂（因公訴人認係將來交付金錢，故非
            屬不正利益）？此一賄賂金額，是否在客觀上對相
            對人（即有選舉權人之被告丙○○）已足具對價性
            【另按起訴書對於被告戊○○或候選人林全忠競選
            總部，究意在以多少金額向被告楊義方期約行賄並
            未載明，而難以審認此究否得使被告丙○○因而主
            觀上決意對其選舉權為一定之行使】？其究竟約使
            投票權人之被告丙○○如何為投票權之一定行使？
            等情節，證人丙○○大多係待檢察官陳述以事實構
            成之疑問句後，僅以「是（啦）」、「對（啦）」
            、「有（啦）」等詞回覆，尚非如同刑事訴訟法第
            九十六條所規定就其始末為連續陳述之方式，且其
            中當檢察官為求慎重，向證人丙○○確認「被告戴
            福隆除詢問其三票票數外還有說什麼？」，及檢察
            官先訊問證人丙○○「有無答應讓被告戊○○抄名
            單為候選人林全忠買票？」、「是否因被告戊○○
            說過幾天要拿錢來才同意讓他抄入名冊？」等問題
            時，證人均立刻回答「沒有」，本院認為證人楊義
            芳顯具易受他人暗示、引導之人格特質，此由其於
            檢察官同次訊問當中，尚會因訊問問題之排列次序
            、語氣或方式不同，而對實質上根本相同之問題，
            卻作出完全相反之回答（如前所述，不再贅述），
            即可知悉，故其本身所為證詞內容之憑信性較低，
            本院自應佐憑其前後證詞究明其於偵查中結證證詞
            之真實性。而證人即被告丙○○嗣於本院審理時，
            復結證稱：我認識被告戊○○，我知道去年年底選
            縣長及縣議員的事，我不認識候選人林全忠，【去
            年選舉之前，被告戊○○沒有去我家說支持林全忠
            ，我在新化警察局及地檢署供述戊○○有遇到你，
            要抄名冊云云，係因為當時我身體支撐不住，所以
            想說認一認後就可以回家。】我之前在警察局及檢
            察官面前都有說九十四年十一月時，在路上遇到戴
            福隆，檢察官說他已經寫了三票在（名冊）上面，
            叫我認一認，因為我身體不舒服，就跟著這樣說。
            我九十四年間遇到被告戊○○一、二次，何時遇到
            他我忘記了。【被告戊○○沒說要來抄名冊的事，
            我也不知道他是否知道我們家有幾票。】證人黃伯
            欽家住在我家的附近，他每天經過我們家，當然知
            道我們家有幾票，【我們家就三人而已】，沒有其
            他的人。當天警察打電話到我家，我兒子接電話告
            訴我要叫我去警察局，說我不去不行，我兒子本來
            要陪我去，我叫他不用去，因為我兒子隔天要上班
            ，我就坐上警車去警察局，警察沒有給我上手銬，
            也沒有強拉我過去，我筆錄做完一下子就回去了，
            我胃不舒服，但睡前有吃藥等語（見本院卷九十五
            年七月六日審判筆錄）。則證人丙○○於本院審理
            時已然翻異前詞，且經對照證人丙○○於偵查過程
            中，即已不甚相符之證詞及其嗣於本院審理時證詞
            之內容，堪認證人丙○○於偵查中所曾證述：其接
            受被告戊○○為候選人林全忠賄選等情節甚有可疑
            之處。反觀被告丙○○於本院審理時，經本院及蒞
            庭檢察官再度告知具結義務及法律效力（見本院同
            日審判筆錄），竟仍置罪責較起訴罪名（刑法受賄
            罪）為重之偽證罪嫌於不顧，逕為上開陳述，更徵
            證人即被告丙○○於偵查及本院審理時證（供）述
            ：其未答應且被告戊○○亦未向之期約以金錢賄賂
            ，替候選人林全忠買票乙情，較接近實情，否則其
            又何需自陷偽證罪嫌之重責，而圖免除收賄輕罪之
            目的。又證人丙○○既於偵查中具結而為前述不實
            之證詞，其是否涉犯刑法偽證罪嫌，當由檢察官另
            行偵查辦理，附此說明。
五、綜合上情相互參酌，被告戊○○、丙○○二人所辯，尚屬可
    採。本件公訴人所提出之證據及上揭推論，尚不足使本院形
    成對被告二人確有上開犯行之確信。且依本院前開調查之結
    果，復查無其他積極充分之證據，足證被告戊○○、丙○○
    二人分別有公訴人所指之犯行，揆諸首揭說明，被告二人犯
    罪均屬不能證明，均應諭知無罪之判決。
據上論斷，應依刑事訴訟法第三百零一條第一項，判決如主文。
本案經檢察官丁○○到庭執行職務。
中　　華　　民　　國　　94　　年　　7　　月　　20　　日
　　　　　　　　    　刑事第六庭  審判長法　官  張瑛宗
　                                      法  官  陳映佐
                                        法  官  徐千惠
以上正本證明與原本無異。
如不服本判決，應於收受送達後10日內向本院提出上訴書狀（應
附繕本）。
中　　華　　民　　國　　95　　年　　7 　　月　　21　　日
　　　　　　　　　　　　　　　　        書記官　吳美瑤
